臺灣高等法院民事判決　　　　　　　　　93年度上字第1019號
上　訴　人　甲○○
訴訟代理人　陳鄭權律師
複　代理人　劉君豪律師
被　上訴人　芳迎汽車有限公司
兼　法　定
代　理　人　乙○○
共　　　同
訴訟代理人　石麗卿律師
上列當事人間請求返還合夥出資事件，上訴人對於中華民國93年
10月6日台灣桃園地方法院92年度訴字第1571號第一審判決提起
上訴，經本院於94年2月15日言詞辯論終結，判決如下：
    主      文
上訴駁回。
第二審訴訟費用由上訴人負擔。
    事 實 及 理 由
一、本件上訴人聲明求為判決：(一)原判決廢棄。(二)被上訴人應連
    帶給付上訴人新台幣（下同）三百萬元，及其中一百萬元自
    民國（下同）九十二年六月十六日起至清償日止，按年息百
    分之六計算之利息，其餘二百萬元自九十二年六月十六日起
    至清償日止，按年息百分之五計算之利息。(三)請准供擔保宣
    告假執行。
    被上訴人聲明求為判決：(一)上訴駁回。(二)如受不利判決，願
    供擔保請准宣告免為假執行。
二、上訴人起訴主張：被上訴人乙○○（下稱乙○○）為被上訴
    人芳迎汽車有限公司（下稱芳迎公司)之負責人，於87年5月
    21日以芳迎公司擬增加經營汽車買賣業務，增資七股，每股
    為一百萬元，計七百萬元為由，邀伊投資三股即三百萬元為
    芳迎公司股東，乙○○並代理芳迎公司與伊簽訂投資契約，
    乙○○除以芳迎公司登記資本額三百五十萬元為出資外，再
    出資五十萬元，共為四百萬元，計占四股。伊於同年五月二
    十四日簽發面額一百萬元、發票日為同年六月六日之支票一
    紙交付芳迎公司，並由該公司銀行帳戶提示兌領，再於同年
    七月二十日兩次電匯各一百萬元至芳迎公司之銀行帳戶。惟
    芳迎公司迄未依約登記伊為股東，經伊限期催告芳迎公司履
    行契約未果，伊已予解除契約，自得請求芳迎公司回復原狀
    ；縱芳迎公司否認與伊有投資契約關係，惟其無法律上之原
    因而受有三百萬元之利益，伊亦得依不當得利之法則，請求
    芳迎公司返還所受上開利益；又伊係因被芳迎公司之法定代
    理人乙○○詐欺，而受有投資芳迎公司三百萬元之損害，芳
    迎公司亦應與乙○○負侵權行為連帶賠償之責任等情。爰依
    解除契約後所生回復原狀請求權及侵權行為、不當得利之法
    則，求為命芳迎公司及乙○○連帶給付三百萬元及法定遲延
    利息之判決。
    被上訴人則以：上訴人係與乙○○互約共同出資七百萬元，
    分七股，每股一百萬元，由上訴人出資三股、乙○○出資四
    股，合夥共同經營馬自達（台塑）汽車楊梅營業所（下稱馬
    自達汽車營業所）之新車買賣事業，在合夥辦理營利事業登
    記前，暫時借用芳迎公司之名義對外營運並合併作帳，但內
    帳仍分開記帳，分計盈虧，且芳迎公司及馬自達汽車營業所
    均曾分別向上訴人負責經營之億鴻紙業有限公司（下稱億鴻
    公司）訂購貨品，億鴻公司於出貨單及請款單係分別以「芳
    迎公司」與「馬自達汽車營業所」之名義開立，分別請款，
    芳迎公司並未與上訴人訂立任何投資契約，其實際營業項目
    僅從事修車業務，自無債務不履行或回復原狀之情事，亦無
    須對乙○○之個人行為負連帶責任。另上訴人係依合夥契約
    而將出資之三百萬元匯入借用芳迎公司之銀行帳戶，芳迎公
    司自無不當得利。又乙○○已依合夥契約，自八十七年九月
    間起在桃園縣楊梅鎮○○○路○段227號籌設新車買賣營業所
    ，並已實際經營汽車之銷售業務，惟嗣因虧損，上訴人乃否
    認合夥之事實。是上訴人主張乙○○應負侵權行為損害賠償
    責任，亦屬無據等語，資為抗辯。
三、兩造不爭執之事實為：本件投資金額共為七百萬元，每股一
    百萬元，分為七股，由上訴人投資三百萬元，被上訴人乙○
    ○負責出資四百萬元。上訴人並已於八十七年五月二十四日
    簽發面額一百萬元、發票日為同年六月六日之支票一紙，交
    由被上訴人芳迎公司之銀行帳戶提示兌領（見一審促字卷六
    頁至八頁），另於同年七月二十日先後兩次電匯各一百萬元
    至被上訴人芳迎公司之銀行帳戶（見一審促字卷九頁），合
    計已交付三百萬元。兩造並未簽訂任何書面投資契約。又新
    車買賣業務對外係以芳迎公司之銀行帳戶收受貨款，且以芳
    迎公司名義開立發票。
四、茲就兩造之爭執點，分述如下：
 (一) 上訴人雖主張：乙○○為芳迎公司之負責人，於八十七年五
    月二十一日，以芳迎公司擬擴大經營汽車買賣業務項目，增
    資七股，每股一百萬元，計七百萬元為由，邀伊投資三股即
    三百萬元，乙○○除以芳迎公司登記資本額三百五十萬元為
    出資外，再出資五十萬元共為四百萬元，計占四股即四百萬
    元云云，惟為被上訴人所否認，並抗辯：乙○○係以個人名
    義與上訴人合夥經營馬自達汽車營業所之新車買賣業務，與
    芳迎公司無涉等語，復查：芳迎公司與馬自達汽車營業所均
    曾分別向上訴人所負責經營之億鴻公司訂購貨品，億鴻公司
    出具之出貨單於客戶欄則分別載明「馬自達汽車營業所」與
    「芳迎公司」，且其寄送地址亦分別依「芳迎公司」當時實
    際經營修車業務之桃園縣楊梅鎮梅溪里十三鄰十號，與「馬
    自達汽車營業所」之營業地址即同鎮○○路○段二二七號為
    至三十頁）；又億鴻公司於請款時，亦係分別以「芳迎公司
    」與「馬自達汽車營業所」之名義開立請款單，分別請款，
    並非全部以「芳迎公司」之名義請款，復為上訴人所不爭執
    ，並有上開請款單足憑（見一審(一)卷二０三頁至二二０頁)
    。足證被上訴人抗辯伊係以個人名義與上訴人合夥經營馬自
    達汽車營業所經營新車買賣業務，僅因尚未辦理營利事業登
    記，先借用芳迎公司之名義對外營業並合併作帳，但內部仍
    係分別列帳，分計盈虧，要屬信而有徵，應屬可取。上訴人
    主張馬自達汽車營業所係芳迎公司擴大營業項目之一部分，
    伊係投資芳迎公司云云，要非可取。至上訴人另主張：芳迎
    公司於九十一年九月九日申請變更登記時公司所在地亦變更
    為：桃園縣楊梅鎮○○○路○段二二七號即馬自達汽車營業
    所所在地，足見伊係投資芳迎公司擴大營業項目云云，並提
    出芳迎公司登記事項卡為證（見一審(一)卷五三頁），惟查：
    芳迎公司於八十四年間設立登記時，即以同鎮○○里○鄰○
    ○路八二號為公司營業所在地，其實際營業項目僅係從事修
    車業務，並未經營新車買賣業務等情，有該公司登記事項卡
    可稽（見一審(一)卷三九頁）；嗣於八十七年間上訴人與乙○
    ○互約出資時，亦未變更芳迎公司之所在地，此為上訴人所
    不爭執。其後芳迎公司於九十一年九月九日申請變更登記其
    營業所在地，芳迎公司辯稱係因上訴人向稅捐機關檢舉芳迎
    公司在原址經營修車廠之地目不得設廠，芳迎公司為免受罰
    ，始將公司營業所在地變更登記在同鎮○○○路○段二二七
    號之新址等情，亦為上訴人所不爭執，本院並審酌上訴人自
    八十七年間投資系爭汽車買賣業務起至上訴人對乙○○提出
    詐欺之告訴時（見一審(一)卷六六頁之一至六九頁、檢察官不
    起訴處分書），芳迎公司均未曾辦理變更登記，足證芳迎公
    司直至九十一年九月九日始辦理公司營業所在地之變更，核
    與該公司是否擴大營業項目並無相當因果關係，尚難資為有
    利於上訴人之認定。
  (二)況縱如上訴人所主張伊係與乙○○合夥投資芳迎公司擴大營
    業經營新車買賣業務，惟按有限公司於解散後，以全體股東
    為清算人，但公司法或章程另有規定或經股東決議，另選清
    算人者，不在此限；又清算人非清償公司債務後，不得將公
    司財產分派於各股東，此觀公司法第一百十三條準用第七十
    九條、第九十條第一項之規定自明。又合夥人於合夥清算前
    ，不得請求合夥財產之分析，民法第六百八十二條第一項亦
    定有明文。本件上訴人既自認芳迎公司尚未解散，而伊與乙
    ○○間之合夥亦未經清算（見本院卷八七頁、八八頁），則
    上訴人亦不得請求芳迎公司連帶返還其出資。另上訴人主張
    伊投資三百萬元分別以前開支票及電匯之方式匯入芳迎公司
    之銀行帳戶，由乙○○收受該股款部分，乙○○既係基於合
    夥關係而收受該投資款，亦非無法律上之原因，是上訴人主
    張乙○○收受該三百萬元係屬不當得利，伊亦得請求其返還
    該三百萬元云云，亦屬無據。
  (三)上訴人又主張：乙○○於八十七年五月二十一日詐欺伊投資
    入股, 伊依侵權行為之法則，亦得請求其賠償三百萬元云云
    ，惟非但為乙○○所否認，且上訴人復不能舉證證明乙○○
    確有詐欺上訴人之情事，再參以上訴人於九十年間對乙○○
    提出刑事詐欺之告訴，亦經檢察官處分不起訴確定，有檢察
    官不起訴處分書足按（見一審(一)卷六六頁之一至六九頁），
    足見上訴人依侵權行為之法則，請求乙○○應賠償其三百萬
    元之損害，亦屬無據。又基於上開事證，上訴人既無對於該
    投資契約得行使解除權之事由，則上訴人依解除契約後所生
    回復原狀請求權請求返還其出資三百萬元，亦屬無據。
五、從而，上訴人依據解除契約後所生回復原狀請求權及侵權行
    為、不當得利之法則，請求被上訴人連帶給付三百萬元，及
    其中一百萬元自九十二年六月十六日起至清償日止，按年息
    百分之六計算利息，其餘二百萬元自九十二年六月十六日起
    至清償日止，按年息百分之五計算利息，自屬不應准許。原
    審所為上訴人敗訴之判決，核無違誤，上訴論旨指摘原判決
    不當，求予廢棄改判，為無理由，應予駁回。
六、至兩造其餘之攻擊或防禦方法及未經援用證據，經本院斟酌
    後，認為均不足以影響本判決之結果，自無逐一詳予論駁之
    必要，併此敘明。
據上論結，本件上訴為無理由，依民事訴訟法第四百四十九條第
一項、第七十八條，判決如主文。
中　　華　　民　　國　　94　　年　　3 　　月　　29　　日
　　　　　　　　　民事第六庭　　審判長法　官  林鄉誠
                                      法  官  鄭威莉
　　　　　　　　　　　　　　　　      法  官  楊豐卿
正本係照原本作成。
如不服本判決，應於收受送達後二十日內向本院提出上訴書狀，
其未表明上訴理由者，應於提出上訴後二十日內向本院補提理由
書狀（均須按他造當事人之人數附繕本）上訴時應提出委任律師
或具有律師資格之人之委任狀；委任有律師資格者，另應附具律
師資格證書及釋明委任人與受任人有民事訴訟法第四百六十六條
之一第一項但書或第二項（詳附註）所定關係之釋明文書影本。
中　　華　　民　　國　　94　　年　　3 　　月　　30　　日
　　　　　　　　　　　　　　　　　　　書記官  殷丹妮
附註：
民事訴訟法第四百六十六條之一（第一項、第二項）：
對於第二審判決上訴，上訴人應委任律師為訴訟代理人。但上訴
人或其他法定代理人具有律師資格者，不在此限。
上訴人之配偶、三親等內之血親、二親等內之姻親，或上訴人為
法人、中央或地方機關時，其所屬專任人員具有律師資格並經法
院認為適當者，亦得為第三審訴訟代理人。
